最　高　行　政　法　院　判　決
　　　　　　　　　　　　　94年度判字第01158號
上　訴　人　祭祀公業陳悅記
代　表　人　陳錫說
　　　　　　甲○○
　　　　　　陳澤南
訴訟代理人　吳義雄律師
被 上訴 人　臺北市稅捐稽徵處
代　表　人　乙○○
上列當事人間因地價稅事件，上訴人對於中華民國92年5月7日台
北高等行政法院91年度訴字第1315號判決，提起上訴。本院判決
如下：
　　主  文
上訴駁回。
上訴審訴訟費用由上訴人負擔。
    理  由
一、本件上訴人所有坐落臺北市○○區○○段3小段304地號土地
    ，原編定為保護區，依土地稅法第22條第1項第1款規定課徵
    田賦。民國63年1月5日都市計畫公告該土地變更為公共設施
    保留地（公園用地），經被上訴人認符合土地稅法第22條第
    1項第5款之規定，續予課徵田賦。嗣經檢舉上開土地實際未
    作農業使用，為被上訴人所屬內湖分處查獲，系爭土地有1,
    776.27平方公尺部分實際上供作墓地使用，因上訴人未於系
    爭土地適用特別稅率之原因消滅30日內，向被上訴人申報，
    被上訴人乃核定應補徵85、86、87、88、89年期地價稅依序
    為新臺幣（下同）110,412元、120,140元、129, 869元、12
    9,869元及134,847元，並按所漏稅額處3倍罰鍰計1,875,40
    0元（計至百元止）。上訴人不服，申經復查結果原罰鍰處
    分撤銷，其餘復查駁回。上訴人仍不服，就補徵地價稅額部
    分，循序提起行政訴訟。
二、上訴人於原審主張：系爭土地經都市計畫公告，變更為公共
    設施保留地，依臺北市稅捐稽徵處內湖分處提供「實地勘查
    明細表」中，確有非陳姓之墳墓，是系爭土地確實無償供公
    共使用。又系爭土地經都市計畫公告編定為公共設施保留地
    ，其適用土地稅減免規則第6條及第22條第3款等規定，應由
    稽徵機關依通報資料逕行辦理，或由用地機關函請稽徵機關
    辦理土地稅之減免，免由土地所有權人或典權人申請，顯無
    同法第24條之適用。因此，稽徵機關應依通報之資料，將系
    爭土地逕行辦理減免地價稅。為此，訴請撤銷訴願決定及原
    處分。
三、被上訴人則以：系爭土地實際有1,776.27平方公尺部分係供
    墓地使用之事實，為上訴人所不否認，縱有「非陳姓之墳墓
    」，然其事實上已變更為非農業使用，不符合土地稅法第22
    條第1項第5款規定，自應依同法第14條及第19條規定，就系
    爭土地供作墓地使用部分之面積，課徵地價稅。次查上訴人
    亦未就系爭土地依法申請減免地價稅，從而，被上訴人就系
    爭土地實際供作墓地使用之部分所為補徵上訴人85年至89年
    地價稅之處分，揆諸土地稅法規定及財政部73年11月5日台
    財稅第62470號及89年11月9日台財稅第0890457898號函釋意
    旨，並無違誤等語，資為抗辯。
四、原審斟酌全辯論意旨及調查證據結果，以：按「已規定地價
    之土地，除依第22條規定課徵田賦者外，應課徵地價稅。」
    「都市計畫公共設施保留地，在保留期間仍為建築使用者，
    除自用住宅用地依第17條之規定外，統按千分之六計徵地價
    稅；其未作任何使用並與使用中之土地隔離者，免徵地價稅
    。」「非都市土地依法編定之農業用地或未規定地價者，徵
    收田賦。但都市土地合於下列規定者亦同：五、依都市計畫
    編為公共設施保留地，仍作農業用地使用者。」土地稅法第
    14條、第19條、第22條第1項第5款分別定有明文。又「無償
    供公共使用之私有土地，經查明屬實者，在使用期間內，地
    價稅或田賦全免．．．。」「都市計畫公共設施保留地，在
    保留期間未作任何使用並與使用中之土地隔離者，地價稅或
    田賦全免。」「依第7條至第17條規定申請減免地價稅或田
    賦者．．．但合於左列規定者，應由稽徵機關依通報資料逕
    行辦理或由用地機關函請稽徵機關辦理，免由土地所有權人
    或典權人申請。．．．3、經都市計畫編為公共設施保留地
    （應根據主管地政機關變更登記為『道』之地籍資料辦理）
    。」「合於第7條至第17條規定申請減免地價稅或田賦者，
    應於每年（期）開徵40日前提出申請；逾期申請者，自申請
    之次年（期）起減免。」復分別為土地稅減免規則第9條、
    第11條、第22條但書第3款、第24條第1項前段所規定。經查
    ，系爭土地於63年間因都市計畫公告變更為公共設施保留地
    （公園用地）等情，為兩造所不爭執，並有臺北市政府都市
    發展局89年9月8日北市都2字第8922155500號函附原處分卷
    可稽，自堪信為真實。又系爭土地實際有1,776.27平方公尺
    部分係供墓地使用，有現場拍攝之照片共計14幀影本附卷可
    稽，並為上訴人所不否認，是系爭土地顯已變更為非農業使
    用，核與土地稅法第22條第1項第5款規定不符，不得課徵田
    賦，而應依同法第14條規定，課徵地價稅。再查系爭土地雖
    係都市計畫公共設施保留地，惟已作墓地使用，而非未作任
    何使用，不符土地稅法第19條及土地稅減免規則第11條免徵
    地價稅之規定。雖上訴人主張該墓地係無償供公共使用，依
    土地稅減免規則第9條規定應予免稅云云。惟查，「關於系
    爭土地，近百年來，即為同一目的使用，（即部分土地由派
    下做墓地使用，但不供外人利用）」為上訴人於復查申請書
    內所自陳明，是本件縱經被上訴人實地勘查結果，確有部分
    非陳姓之墳墓，但系爭土地並非全部無償供公共使用者，至
    為明確，要無土地稅減免規則第9條之適用，上訴人主張系
    爭土地全部無償供公共使用，要無可採。上訴人所稱系爭土
    地上之部分墳墓為非陳姓不特定人士所葬用，該部分土地符
    合土地稅減免規則第9條無償供公共使用之私有土地應予免
    稅，應由稽徵機關按土地稅減免規則（原判決誤載為地價稅
    減免規則）第22條但書第3款規定，依通報資料逕行辦理，
    或由用地機關函請稽徵機關辦理土地稅之減免，免由土地所
    有權人申請減免一節，惟查，土地稅減免規則（原判決誤載
    為地價稅減免規則）第22條但書第3款所稱「經都市計畫編
    為公共設施保留地」，係指同規則第11條所定「都市計畫公
    共設施保留地，在保留期間未作任何使用並與使用中之土地
    隔離者，地價稅或田賦全免」之情形而言，與同規則第9條
    之情形有別，而系爭土地不得依同規則第11條免稅已如前述
    ，準此，系爭土地並無土地稅減免規則第22條但書免由土地
    所有權人申請而應由稽徵機關逕行辦理規定之適用。本件上
    訴人就部分系爭土地主張可依土地稅減免規則第9條規定免
    稅部分，依規則第22條前段規定，仍應申請減免地價稅，即
    上訴人仍應依同規則第24條規定提出減免之申請。上訴人未
    就系爭土地中無償供公共使用部分申請減免地價稅，並由被
    上訴人審核是否合於規定前，被上訴人按系爭土地實際供作
    墓地使用之面積1,776.27平方公尺部分補徵上訴人85年至89
    年地價稅，揆諸首揭法條及財政部函釋規定，並無違誤。末
    按「納稅義務人依所得稅法規定辦理結算申報而經該管稅捐
    稽徵機關調查核定之案件，如經過法定期間而納稅義務人未
    申請復查或行政爭訟，其查定處分，固具有形式上之確定力
    ，惟稽徵機關如發見原處分確有錯誤短徵，為維持課稅公平
    之原則，基於公益上之理由，要非不可自行變更原查定處分
    ，而補徵其應繳之稅額。」有行政法院58年判字第31號判例
    可參。本件被上訴人係因檢舉發現原將系爭土地課徵田賦係
    屬錯誤，而依稅捐稽徵法第21條規定追補地價稅者，並非上
    訴人所指依土地稅減免規則第29條或第31條規定，因有「減
    免原因變更或消滅」事由而恢復徵收地價稅者，是以上訴人
    就其所有並管理之土地，如有合於減免事由，本應依土地稅
    減免規則第24條規定申請後始得減免，所稱無依該條規定申
    請減免地價稅之必要性及可能性，要無可採。綜上所述，被
    上訴人依法補徵上訴人85年至89年之地價稅，並無不合，訴
    願決定予以維持，亦無違誤，上訴人仍執前詞，訴請撤銷補
    徵地價稅之處分，為無理由等為其判斷之基礎，而駁回上訴
    人之訴。
五、原判決以系爭土地於63年間因都市計畫公告變更為公共設施
    保留地（公園用地），且系爭土地實際有1,776.27平方公尺
    部分係供墓地使用，已變更為非農業使用，與土地稅法第22
    條第1項第5款規定不符，不得課徵田賦，而應依同法第14條
    規定，課徵地價稅。且系爭土地非未作任何使用，不符土地
    稅法第19條及土地稅減免規則第11條免徵地價稅之規定。系
    爭土地亦非無償供公共使用，不合土地稅減免規則第9條免
    稅規定。原課徵田賦係屬錯誤，被上訴人得依稅捐稽徵法第
    21條規定追徵地價稅等由，而維持被上訴人按系爭土地實際
    供作墓地使用之面積1,776.27平方公尺部分補徵上訴人85年
    至89年地價稅之處分，核無違誤。上訴人上訴主張系爭土地
    上之墳墓，有為百年或50年以上古墓，至其他無案可查之墳
    墓則為不特定人士所葬用，故系爭土地係無償供公共使用之
    私有土地，符合土地稅減免規則第9條規定。原判決以上訴
    人之復查申請書自陳為由，認系爭土地非全部無償供公共使
    用，無上開減免規定之適用。惟上訴人復查申請書所稱：「
    關於系爭土地，近百年來，即為同一目的使用」之真意在陳
    明系爭土地近百年來一直做墓地使用，未變更其用途之事實
    。復查申請書並無「即部分土地由派下做墓地使用，但不供
    外人利用」等語，原判決將「同一目的使用」之事實陳述，
    曲解為「即部分土地由派下做墓地使用，但不供外人利用」
    之論斷，難謂合法。況原判決既採用上訴人在復查申請書之
    陳述，作為心證之理由，自應將調查證據之結果告知當事人
    ，俾有適當完全辯論之機會，始符合行政訴訟法第125條第2
    項、第188條第1項等規定云云。經查依卷附被上訴人92年4
    月21日提出之上訴人復查申請書影本，其說明欄二、（五）
    確有原判決所載陳述，上訴人上訴主張無該文字記載，係原
    審自行推論乙節，尚非可採。上開證據，原審於92年4月23
    日言詞辯論期日已提示辯論，上訴人未到場辯論，並非原審
    未予辯論機會，上訴人前開主張，應非可採。又原判決已敘
    明其認定事實之證據及為判決之法令依據，尚無認定事實違
    反論理及經驗法則或舉證責任之規定。本件原判決係認定原
    課稅處分錯誤，於稅捐稽徵法第21條所定核課期間內發現錯
    誤，仍得補徵，並非依土地稅減免規則第29條或第31條規定
    ，因有「減免原因變更或消滅」事由而恢復徵收地價稅。是
    本件原課徵田賦，縱非上訴人所申報，無「減免原因變更或
    消滅」事由之申報義務，原處分因原核課田賦之錯誤，補徵
    核課期間內之地價稅，非法所不許。稅捐稽徵法第21條第1
    項之核課期間，第1款係已在規定申報期間內申報且無故意
    以詐欺或其他不正當方法逃漏稅捐情形，第2款為印花稅及
    應由稅捐稽徵機關依稅籍底冊或查得資料核定課徵之稅捐，
    第3款為未於規定申報期間內申報，或故意以詐欺或其他不
    正當方法逃漏稅捐情形。該條項之核課期間包括應申報及無
    庸申報之各項稅捐。是第2項規定，於前項核課內，發現應
    徵之稅捐者，仍應依法補徵，自包含無庸申報之稅捐，不以
    第3款情形為限。上訴人以依稅捐稽徵法第21條第2項規定補
    徵之稅款，以未於規定申報期間內申報，或故意以詐欺或其
    他不正當方法逃漏稅捐者為要件，本件無上述情形，自不得
    補徵等云，顯係誤解。所引最高法院判決，無拘束行政法院
    之效力，上訴人復執陳詞，並以原審取捨證據，認定事實之
    職權行使，指摘原判決未當，聲明廢棄，非有理由，應予駁
    回。
六、依行政訴訟法第255條第1項、第98條第3項前段，判決如主
    文。
中    華    民    國    94    年    7     月   28     日
                  第一庭審判長法  官　黃　綠　星
                              法  官  陳  秀  美
                              法  官　蔡　進　田
                              法  官　黃　璽　君
                              法  官　廖　宏　明
以  上  正  本  證  明  與  原  本  無  異
中    華    民    國    94    年    7    月    29     日
　　　　　　　　　　　　　　　書記官　邱　彰　德
